【裁判字號】    89,訴,242
【裁判日期】    890523
【裁判案由】    偽造文書等
【裁判全文】
臺灣彰化地方法院刑事判決                          八十九年度訴字第二四二號
    公  訴  人  臺灣彰化地方法院檢察署檢察官
    被      告  戊○○
右列被告因偽造文書案件，經檢察官提起公訴 (八十八年度偵字第七五七三號、第八
二一一號)，本院判決如左：
    主  文
戊○○連續行使偽造私文書，足以生損害於他人，處有期徒刑壹年。
    事  實
一、戊○○於民國八十六年一月二十五日起，自任互助會會首，召集己○○、丁○○
    、甲○○等二十九人成立互助會，約定每人每月會款為新台幣（下同）三萬元，
    會期至八十八年六月二十五日止，採內標方式標會，於每月二十五日在彰化縣溪
    湖鎮○○村○○路二二三號其前所開設之診所競標，由會員填具標單，上載姓名
    及競標之金額，再以所填金額最高者得標。詎戊○○在前開互助會開始運作後，
    因部份死會會員未按期繳付會款而受牽連，至八十八年間，經濟已陷於週轉不靈
    之困境，惟其並未具實告知互助會會員，反基於意圖為自己不法所有及偽造文書
    之概括犯意，於八十八年四月二十五日及五月二十五日間，利用部分會員未到場
    或未同時到場之機會，先後二次於開標時，分別偽填己○○、丁○○或甲○○之
    姓名及競標金額八千元於標單上，冒名標走其三人中二人之會款，再向己○○、
    丁○○、呂德寶佯稱係其他二人得標，而連續向己○○、丁○○、呂德寶三人詐
    取會款各二次，足生損害於己○○三人，致己○○、丁○○、呂德寶等三人於不
    知情下，先後各交付二萬二千元（起訴書載為共六萬元）共二次之會款與戊○○
    ，嗣至八十八年六月二十五日前開互助會到期後，己○○、丁○○、呂德寶向戊○○索討尾會會款共計二百六十一萬元時，始知其等三人均為活會而發覺上情。
    又戊○○明知其在八十八年間，經濟情況已陷於周轉不靈之困境，然其卻承前為
    自己不法所有之概括犯意，於八十八年五月十七日，在彰化縣員林鎮○○路丙○○之公司，向丙○○訛稱：伊欲擴大營業，企需資金一百五十萬元週轉云云，並
    表示願提供如附表一之不動產（該等不動產已於八十八年三月十日，遭彰化商業
    銀行聲請本院以八十八年度執全字第二二八號函請彰化縣北斗地政事務所為假扣
    押登記在案）與丙○○設定抵押權登記，再簽立如附表二所示之支票三紙充做擔
    保，以取信於丙○○，使丙○○陷於錯誤，而同意借予一百五十萬元（於預扣利
    息後，實付一百三十三萬五千五百元）。嗣丙○○請代書代辦抵押權設定登記，
    查知附表一不動產已被查封，且戊○○所簽立之如附表示二所示編號一之支票到
    期亦不獲兌現，丙○○始查知上情。
二、案經己○○、丁○○、甲○○、丙○○分別訴請臺灣彰化地方法院檢察署檢察官
    偵查起訴。
    理  由
一、訊據被告戊○○對其偽造己○○、丁○○、甲○○三人中二人之標單，冒標其等
    之互助會，以詐取其等之會標等情坦承不諱，核與告訴人己○○、丁○○、甲○○之指述及證人鄭麗滿、洪鐘春琴、乙○○結證之情節大致相符，並有互助會會
    單一紙等物扣案可相佐證，是其此部分行使偽造私文書與詐欺之犯行堪予認定。
二、又訊之被告戊○○故不否認確曾以擴大營業為由，持附表一之不動產所有權狀，
    向丙○○借得一百五十萬元，並開立附表二之支票三紙與丙○○之事實，惟其矢
    口否認有何詐欺之犯行，辯稱：伊係將該等不動產交與向丙○○變賣，並非供其
    辦理抵押權登記云云。惟查：被告上開詐騙丙○○之事實，業據告訴人丙○○指
    述綦詳，核與證人即當時被告與告訴人委請辦理抵押權設定登記之代書馮淑慧結
    證被告確有與告訴人一同委請其辦理附表一不動產之抵押權設定登記之事實，大
    致相符，而附表一所示之不動產業於八十八年三月十日，經本院函請彰化縣北斗
    地政事務所為假扣押之登記，亦有前揭不動產之土地簿登記謄本各一份在卷可稽
    ；被告既自承其確有以擴大營業為由，向丙○○開口借錢（見偵查卷第三十八頁
    反面），且其更供認於八十八年四月間，經濟情況已陷週轉困難之窘境而開始冒
    標己○○等人之會款（見八十九年三月二十七日筆錄），則其既明知經濟情況已
    惡化，卻又於八十八年五月間向丙○○表示要擴大營業，此已難推說其未有詐騙
    丙○○之不法意圖；又其雖辯稱：將權狀交與丙○○係為委其代為變賣，而非有
    意騙取其信任云云，然此已和證人馮淑慧結證：被告確與告訴人丙○○一同至其
    事務所委請其代辦抵押權設定登記，被告並當場書立契約書（該契約書已因查出
    該等不動產業遭查封而撕毀）等情，大相逕庭，且其既知該等不動產已被查封，
    為何又要委請丙○○代為變賣，其此之辯詞亦有矛盾，又衡諸被告僅向丙○○告
    貸區區一百五十萬元，其若真無持已遭查封登記之不動產權狀詐騙丙○○之意，
    為何甘將十二筆權狀交與丙○○？是其此之辯解，應屬為己卸責之詞，委無可採
    ，其詐欺之故意及行為亦堪認定，應與前述犯行併依法予以論科。
三、查標單上記載會員投標之金額及姓名，乃表示一定用意之證明，依刑法第二百二
    十條第一項之規定，應以私文書論。核被告戊○○所為，係犯刑法第二百十條偽
    造私文書、第二百十六條行使偽造私文書及第三百三十九條第一項詐欺等罪。被
    告偽造己○○、丁○○、甲○○署押為偽造標單之部分行為，且偽造標單後，復
    持以行使，其偽造之低度行為應為行使之高度行為吸收，均不另論罪。又其先後
    二次冒名偽填標單而據以行使，用以詐取會款及詐欺丙○○之犯行，均時間緊接
    ，所犯構成犯罪要件相同，顯均係基於概括之犯意為之，皆應依連續犯之規定論
    以一罪，並加重其刑。再其所犯行使偽造文書與詐欺罪間，有方法結果之牽連關
    係，應從一重之行使偽造私文書罪處斷。爰審酌被告犯罪之動機、目的、手段、
    所生之危害，其前有犯罪記錄，品行難謂良好，再其利用告訴人對其之信賴，騙
    取告訴人之金錢，其行為除致告訴人蒙受財產上損失外，更傷害告訴人對其信賴
    之情感，及犯罪後，不知善與告訴人和解，償還其損失，又未坦認全部犯行，犯
    後之態度不佳等一切情狀，量處如主文所示之刑，以資懲警。另未扣案之標單三
    紙已滅失，業據被告供認在卷，爰不併予宣告沒收，附此敘明。
四、據上論斷，應依刑事訴訟法第二百九十九條第一項前段、刑法第五十六條、第二
    百十六條、第二百二十條第一項、第二百十條、第三百三十九條第一項、第五十
    五條、罰金罰鍰提高標準條例第一條前段，判決如主文。
本案經檢察官王怡仁到庭執行職務。
中    華    民    國    八十九      年      五      月      二十三      日
                              臺灣彰化地方法院刑事第一庭
                                  法      官  葛  永  輝
右正本證明與原本無異。
如不服本判決，應於送達後十日內，向本院提出上訴狀( 須附繕本 )。
告訴人或被害人對於判決如有不服具備理由請求檢察官上訴者，其上訴期間之計算係
以檢察官收受判決正本之日期為準。
                                  法院書記官  謝  鈴  玉
中    華    民    國    八十九      年      五      月      二十五   日
刑法第二百十六條
行使第二百十條至第二百十五條之文書者，依偽造、變造文書或登載不實事項或使登
載不實事項之規定處斷。
刑法第二百二十條
在紙上或物品上之文字、符號，依習慣或特約，足以為表示其用意之證明者，關於本
章之罪，以文書論。
刑法第二百十條
偽造、變造私文書，足以生損害於公眾或他人者，處五年以下有期徒刑。
刑法第三百三十九條
意圖為自己或第三人不法之所有，以詐術使人將本人或第三人之物交付者，處五年以
下有期徒刑、拘役或科或併科一千元以下罰金。
以前項方法得財產上不法之利益或使第三人得之者亦同。
前二項之未遂犯罰之。


司法院資訊處製作；財團法人民間司法改革基金會備份。
